【裁判字號】    88,自,450
【裁判日期】    900312
【裁判案由】    著作權法等
【裁判全文】
臺灣板橋地方法院刑事判決                          八十八年度自字第四五號
    自  訴  人  經典女鈴傳播股份有限公司
    代  表  人  丁○○
    代  理  人  謝震武律師
                王嘉翎律師
    被      告  甲○○
    選任辯護人  藺超群律師
                景玉鳳律師
    被      告  乙○出版事業有限公司
    兼代 表 人  丙○○
右列被告等因違反著作權法等案件，經自訴人提起自訴及追加自訴，本院判決如左：
    主  文
甲○○、乙○出版事業有限公司、丙○○（即戊○演藝經紀工作室）均無罪。
    理  由
一、自訴意旨略稱：被告甲○○前曾擔任自訴人經典女鈴傳播股份有限公司（以下簡
    稱簡稱經典公司）所聘僱之職員，並擔任經紀人工作，負責招募模特兒及其他相
    關簽約業務，對其業務上所使用之報名表、考試規則、考試內容、培訓計劃同意
    書、契約等資料及文件具有保管之權限及業務，而被告甲○○於民國八十七年間
    任職時曾簽有工作保證書，保證不洩露自訴人公司之一切文件及資料。詎被告於
    八十八年六月一日離職後旋即以化名「劉正傑」名義，在臺北縣板橋市○○路○
    段六十二號七樓之四處以「戊○經紀公司」及「乙○出版社」名義對外招募模特
    兒訓練及經紀業務，然經自訴人發現被告甲○○所使用之考試規則、契約與自訴
    人公司享有著作權且為被告於任職期間因業務上所保管之報名表、考試規則、考
    試內容、培訓計劃同意書、契約如出一轍，顯係被告於任職於自訴人公司時違背
    其職務上之保管機密資料之義務，又於離職後利用自訴人享有之著作權之著作，
    為自己或他人不法之所有而侵占自訴人之文件資料並用之經營自己之業務，因認
    被告甲○○涉有刑法第三百十七條之洩漏業務上知悉之工商祕密之罪及第三百三
    十六條第二項之業務侵占罪，著作權法第九十一條第一項之擅自以重製之方法侵
    害他人著作財產權罪及同法第九十三條第一款之侵害第十五條至第十七條之著作
    人格權罪，而被告甲○○既辯稱上開文件均係自現任職之被告乙○出版事業股份
    有限公司（以下簡稱乙○公司）及其代表人丙○○（即戊○演藝經紀工作室）處
    早已使用，其等乃明知仍使用上開自訴人享有著作權之著作，爰追加其餘被告就
    違反著作權法部分與被告甲○○均屬共同正犯，而共同觸犯前述著作權法第九十
    一條第一項及第九十三條第一款之罪。
二、按犯罪事實應依證據認定無證據不得推定其犯罪事實，刑事訴訟法第一百五十四
    條定有明文。又認定不利被告之事實，須依積極證據，苟積極證據不足為不利於
    被告事實之認定時，即應為有利於被告之認定，更不必有何有利之證據；另告訴
    人之告訴係以被告受刑事訴追為目的，是其陳述是否與事實相符，仍應調查其他
    證據以資審認。（最高法院三十條上字第八一六號、五十年台上字第一三○○號
    判例參照)
三、訊據被告甲○○則堅決否認有何洩露業務上工商祕密罪、業務上侵占罪及侵害自
    訴人著作權之情事，辯稱：依自訴人所提出之空白表格乃為著作權法第九條第三
    款所規定之不得為著作權標的之「通用之表格」，該空白表格並無原創性，且非
    原始、最初發表之著作，坊間均有範例可供參考，而被告甲○○離職時並無持有
    或自自訴人公司取得任何表格，被告甲○○現職所使用之表格，並非被告甲○○
    自他處取得，亦非被告甲○○所設計，而是被告進入現職戊○經紀公司時即有之
    物。另自訴人提出之表格內容，乃係一般應徵工作者進入公司行號應填寫之基本
    資料，該空白表格根本不具何種營業祕密性可言。另被告乙○公司、丙○○則以
    本件伊並無侵害自訴人著作權，自訴人所提出之表格於一般坊間參考書籍均可找
    到，本案係被告甲○○與自訴人之糾紛與其無涉等語置辯。
四、經查：本件自訴人所以認被告涉有上開罪嫌，無非係以被告所使用之模特兒應徵
    表、考試細則、培訓同意書，與自訴人享有著作權之模特兒申請表、考試細則、
    培訓計劃同意書均屬雷同為據，按自訴人主張其所享有著作權之「合約書」語文
    著作，並經完成登記，固經自訴人聲請本院向經濟部智慧財產局調取原內政部八
    十五年六月二十二日台（八五）內著字第八五一○五六八號卷在案，而依該卷內
    資料，該合約書之申請登記之著作人係第三人林鴻光，且登記之完成著作乃係合
    約書及其所附之模特兒／演員培訓計劃同意書、模特兒／演員考試細則。而自訴
    人主張第三人林鴻光已於八十七年四月三日將上開著作之模特兒申請表、模特兒
    ／演員考試細則及模特兒／演員培訓計畫同意書之著作權轉讓予自訴人等情，固
    據提出轉讓書一紙為證，惟按「著作人格權專屬於著作人本身，不得讓與或繼承
    。」著作權法第二十一條定有明文，是自訴人主張其受讓享有上開著作之著作人
    格權云云，已屬無據，更遑論其有何著作人格權受侵害之情事。而依本件第三人
    林鴻光所聲請登記之著作乃係合約書，而依自訴人所主張受讓著作財產權之模特
    兒／演員考試細則及模特兒／演員培訓計劃同意書，並非該登記著作合約書之本
    文，而係合約書以外之附件，且依自訴人主張享有著作財產權之「模特兒／演員
    考試細則」內容所載乃係：「一、考試製作費ＮＴ＄二千元。二、需準時於約定
    時間出席考試。三、考試合格者將由本公司推薦給廠商客戶接case。四、考試不
    合格者製作費將全數退回。五、如未能參加考試者所交訂金及製作費均不退回。
    」其餘則係應徵者應填寫之姓名及身份證字號之空格及已細閱本細則內容之記載
    之簽名欄；而「模特兒／演員培訓計劃同意書」內容所載則係：「本人（空格）
    願意參加經典女伶經紀公司之模特兒／演員培訓計劃細則如下：一、培訓計劃為
    期一年自民國年月日起至民國年月日止，培訓計劃費用ＮＴ＄二萬元，模特兒須
    繳交ＮＴ＄（空白），另外ＮＴ＄（空白）將於日後工作薪金上扣除。二、本公
    司將提供專業訓練課程共十堂及資料照片。三、本公司安排之工作將抽佣金百分
    之三十，參加者百分之七十。四、參加者不能與本公司業務相關之其他公司工作
    或簽訂合約，若經本公司書局同意除外。五、本公司不得安排涉及色情、暴露或
    含不良成份之工作給參加者，其他安排之工作參加者應盡力演出。」，另「模特
    兒申請表」則僅係記載應徵者個人住址、電話、身高、體重、鞋碼、三圍之空白
    欄位及所欲申請何種模特兒工作內容、如何知道模特兒經紀公司來源及過去是否
    去過模特兒經紀公司之選項空格，是上開「模特兒申請表」依其內容所載不過係
    應徵者個人資料之空白表格及選項，依著作權法第九條第三款規定，自屬通用之
    表格，顯不得為著作權之標的。復按「著作」指屬於文學、科學、藝術或其他學
    術範圍之創作，著作權法第三條第一項第一款定有明文，而依同法第五條第一項
    第一款固例示有語文著作，惟受著作權法保障之著作，即必須將人類思想、情感
    ，以文字、言語、形象、音響或其他媒介物等客觀可認知之方式，表現於外部。
    著作權法所保護者，係作品表現之形式，即為表達作品內之構想與事實所用之言
    語、闡述發展、處理、安排、及其順序之整體。構想與事實、乃至於程序、過程
    、操作方法、概念、原理或發明等本身，則均非著作權法所保護之對象，亦即著
    作權法所保護之著作其所表現於外部之形式須係有原創性之創作。而依自訴人所
    提出並為被告所自承為其所使用之培訓同意書、考試細則，固與自訴人主張具有
    著作財產權之培訓計劃同意書及考試細則，其內容除若干金額及數字及用字之有
    些許差異外，幾近相同，惟依前述說明，著作權法所保護之對象，乃係作品外部
    表現形式之原創性，而非其構想、事實、概念或原理之本身，是自不得以作品所
    表達之構想、事實、概念、原理之內容本身與其他作品所表達內容相同，即謂係
    侵害其著作權，否則勢必影嚮他人之表達言論之自由，而有違憲法第十一條表現
    自由所保障之基本原則。按自訴人主張具有著作財產權之考試細則，依其內容不
    過是：應徵考試者考試費用若干，應準時出席，未能參加者費用均不得退回，並
    已細閱同意其細則云云，另培訓計劃同意書依其內容不過係記載培訓計劃之期間
    及費用，抽佣比例及參加者不得同時加入其他公司及從事安排色情等不當工作等
    ，是其所表達之內容事實概念不過是社會上一般應徵、考試及嗣後新進人員培訓
    之共同生活經驗，而以條項方式記載供應徵者參加時簽署以為憑據；是其內容依
    社會一般生活經驗乃具有相當通常性，而為一般人社會生活時所反覆從事之相類
    似行為態樣，而依其外部表達之形式，僅係以條列方式逐一敘述，則為一般人通
    常習用之方式，顯然已難認其作品外部表現形式具有相當原創性，依前述說明自
    非著作權法所保護之對象，而自訴人亦從未舉證主張上開所已為著作權登記著作
    之合約書本文，被告有何重製使用之行為，上開培訓計劃同意書及考試細則既非
    著作權法保護之對象，自不得以係前述已登記著作權之合約書所附之附件，即謂
    應受著作權法之保護。從而自訴人指被告等人均有侵害其著作財產權云云，自屬
    無據。而上開考試細則及培訓計劃同意書，既係自訴人對外招考模特兒時供一般
    應徵者應徵考試時簽署以為憑據，依其性質顯具有相當公開性及流通性，自難認
    係具有何祕密性可言，而自訴人又未舉證證明被告甲○○離職時尚如何持有自訴
    人所有之考試細則及培訓計劃同意書，又如何加以侵占，其徒以被告甲○○離職
    後現所使用之考試細則及培訓同意書與自訴人所使用者之內容雷同，即謂被告甲
    ○○係屬侵占，顯屬推測之詞，自屬無據。此外復查無其他積極證據足以證明被
    告等有何違反著作權法第九十一條第一項之擅自以重製之方法侵害他人著作財產
    權罪及同法第九十三條第一款之侵害第十五條至第十七條之著作人格權罪，及被
    告甲○○有何刑法第三百十七條之洩漏業務上知悉之工商祕密之罪及第三百三十
    六條第二項之業務侵占罪之罪嫌，依法自應為被告等無罪之諭知。
據上論斷，應依刑事訴訟法第三百四十三條、第三百零一條第一項判決如主文
    。
中    華    民    國      九十        年      三      月      十二     日
                                      臺灣板橋地方法院刑事第六庭
                                          法    官   朱  耀  平
右正本證明與原本無異。
如不服本判決，應於判決送達後十日內，向本院提出上訴狀。
                                          書 記 官   黃  炎  煌
中    華    民    國      九十        年       三     月      十二      日


司法院資訊處製作；財團法人民間司法改革基金會備份。
